【裁判字號】    88,訴,2107
【裁判日期】    890119
【裁判案由】    損害賠償等
【裁判全文】
臺灣高雄地方法院民事判決  八十八年度訴字第二一○七號
    原      告  鉅邦有限公司
    法定代理人  己○○
    訴訟代理人  甲○○
    被      告  丙○○
                戊○○
                乙○○○
                              .
                丁○○      住.
    共      同
    訴訟代理人  張志明律師
右當事人間損害賠償等事件，本院判決如左：
    主    文
原告之訴及其假執行之聲請均駁回。
訴訟費用由被告負擔。
    事    實
甲、原告方面：
一、聲明：求為判決（一）被告應連帶給付原告新台幣（下同）八十七萬一千五百一
    十八元，及自民國八十八年九月二十一日起至清償日止，依年息百分之五計算之
    利息。（二）陳明願供擔保，請准宣告假執行。
二、陳述：緣被告乙○○○等人分任訴外人昌勇企業股份有限公司（下稱昌勇公司）
    經理或董事，於八十六年三、四月間被告以昌勇公司名義陸續向原告購買飼料原
    料，並開立昌勇公司為發票人、票面金額為八十七萬一千五百一十八元、八十六
    年八月二十二日到期之支票一紙支付部分貨款，渠上開支票到期提示竟因存款不
    足而遭退票。經原告查訪，始知悉被告四人四處大量進貨，但均不付貨款，並向
    銀行高額融資，資金去向不明。甚至陸續處分資產，擬舉家移民國外，始知被告
    係共同向原告詐欺貨物，因而受有相當於貨款之損失合計為四百二十二萬九千七
    百五十五元，今先就上開支票之金額部分，依民法第一百八十四條及第二百十六
    條規定，請求被告連帶負損害賠償之責。
三、對被告抗辯所為陳述：
（一）被告曾向法院聲請准許昌勇公司進行重整，惟業經臺灣高等法院高雄分院以昌
      勇公司之款項任意匯入私人帳戶，公私財務不分，浪費公款，圖利私人，且被
      於告聲請重整時，及重整檢查人檢查時亦均不據實陳報，其聲請之事項顯有不
      實，又無經營價值予裁定駁回確定。
（二）被告等人假藉公司重整程序，掏空公司資產（包括收取公司貨款為董事個人所
      有），無償債意願，彼捨破產就重整，無非假藉重整保全處分，得大言不慚拒
      償債務。況被告等人俱皆任職於昌勇公司，操縱採購財務之業務，編製不實報
      表，抽取公司資金，移轉個人債務為公司負擔，有下列證據：
    1.八十五年、八十六年度財務報表中，經致遠會計師簽註對資產科目內應收帳款
      均持保留意見，顯見虛增資產，製作不實報表。
    2.匿報其他保證負債，抽取公司資金約達美元二百六十一萬餘元。
    3.八十六年三月至九月間昌勇公司有數筆巨額資金外流（約六至七千萬元），該
      資金由該公司之各家往來銀行帳戶內以現金領出，同一時間同一銀行以他人名
      義匯入被告丁○○、曾鵬憲、監察人曾莊豆於台南七股農會所設立之私人帳戶
      內，被告等人藉公司財務危機之名，牟取董、監事個人私利，違法掏空公司資
      金，侵佔公司資產。
（三）被告戊○○、乙○○○藉登記於香港之境外公司（彩日投資公司），於八十五
      五月十七日連袂向日本利市（香港）有限公司借款，並以昌勇公司冷凍廠屠宰
      設備為擔保設定一事，縱如被告口口聲聲一再稱此屬保證債務是或有負債而未
      於財務報告及重整檢查報告中揭露，依據中華民國八十四年十一月七日財政部
      證券管理委員會（八十四）台財證(六)字第０二五六七號令證券發行人財務報告
      編製準則第六條及商業會計法第廿九條規定對發行公司的重大承諾事項及或有
      負債應於財務報告中詳盡公開及加以註釋。是則上項負債於八十五年發生，至
      遲應於八十五年十二月三十一日止之財務報告中揭露，然渠等於八十七年五月
      二日呈報證券管理委員會之財務報告卻尚未揭露，顯見被告已涉違反證券交易
      法第三十六條、第一百七十八條對發行人申報或公告之財務報告及其他有關業
      務文件之內容有虛偽及隱匿之情事及商業會計法第二十九條、第七十一條，以
      不正當方法，致使財務報表發生不實之結果。被告戊○○對上項保證負債不法
      情事，供訴顯然前後不符（見裁定書），仍隱瞞侵佔資金，掏空資產之實情。
（四）自鈞院開始審理昌勇公司之重整案起，即有訴外人李麗雲、台灣銀行等揭發是
      項不法情，尚有重複設定之嫌。其實昌勇公司早已於八十四至八十六年間即發
      生其董監事等人把公司資金，資產掏空，違背職務執行侵占、違反法律章程等
      不法情事，諸如隱瞞向日本利市（香港）公司質押借款，迄八十八年七月十九
      日本金利息已積欠美元三百三十九萬六千三百八十四元（折新台幣約一億七百
      萬元），並使用人頭帳戶進出往來，除莊蘇玉春四人外，尚有使用關係人林謝
      雲之個人名義收付貨款（係被告乙○○○之母），亦未揭露於公開之財務報
      告內，可詳查該員合作金庫岡山支庫甲存０二一一五仁及合作金庫東高雄支庫
      乙存0000000000000號帳戶自八十六年七月廿五日退票後迄今之
      往來帳目，即可印證。更有甚者，昌勇公司對口啼役後豬隻撲殺補助款也無法
      提出去向證明。至若按重編八十六年應收票據及帳款所額外提列備抵呆帳及呆
      帳損失共計三億七千五百萬元，也提不出任何催討記錄或債權憑證，違反商業
      會計原則及營利事業所得稅查核準則第九十四條，同時另以林秀琴、劉丁財、
      昇佑企業管理顧問公司等人之支票開立不實發票向銀行貼現，票期屆至，均退
      票，被告所取得資金亦不知去向，也提不出任何支付命令或債權憑證。等等借
      操作人頭公司、人頭帳戶以虛偽造假，不法淘洗資金，掏空公司資產等情事，
      祈請  鈞院詳查。
（五）以上諸多資金流向不明等等借作人頭公司、人頭帳戶以虛偽造假，不法淘洗資
      金，掏空公司資產等情事，被告等人不無利用公司週轉困難之際，藉公司之名
      伺機進料、借貸，售出之貨款則由個人收取，借得之資金流向不明，購料應付
      之貨款藉公司倒閉重整拒付，顯然藉公司牟取私人利益，詐欺之行為與董事之
      錯誤灼然可見，原告已另行主張新事實、新證據再提起告訴。
三、證據：提出支票及其退票理由單各一紙，送貨明細一份、台灣高等法院高雄分院
    民事裁定一份、會計師簽註一份為證。
乙、被告方面：
一、聲明：求為判決駁回原告之訴，如受不利判決，願供擔保請准宣告免假執行。
二、陳述：否認原告主張被告共同詐欺之事實，原告告訴被告詐欺刑事部分，業經檢
    察官為不起訴處分，並經駁回原告聲請再議確定。
丙、本院依職權調閱本院八十七年度岡簡字第四０二、三四０號民事卷，及台灣高雄
    地方法院檢察署八十七年度偵字第一四六八六號被告詐欺偵查案卷。
    理    由
一、原告起訴主張：被告等人分任昌勇公司之經理或董事，於八十六年三、四月間被
    告以昌勇公司名義陸續向原告購買貨款總額為四百二十二萬九千七百五十五元之
    飼料貨物，並開立昌勇公司為發票人、票面金額為八十七萬一千五百一十八元、
    票期為八十六年八月二十二日之支票一紙支付部分貨款，渠上開支票到期提示竟
    因存款不足而遭退票。因認被告係共同向原告詐欺貨物，依民法第一百八十四條
    及第二百十六條規定請求被告連帶賠償上開未獲支付之票款金額損失等語。被告
    則否認有詐欺之行為，並以原告前以此告訴被告刑事詐欺部分，業經檢察官為不
    起訴處分確定等語資為抗辯。
二、經查，原告主張訴外人昌勇公司於八十六年三、四月間陸續向原告購買貨款總額
    為四百二十二萬九千七百五十五元之飼料貨物，並以票面金額為八十七萬一千五
    百一十八元、發票日為八十六年八月二十二日之支票一紙支付部分貨款，上開支
    票到期提示因存款不足而遭退票等事實，業經其提出支票及其退票理由單各一紙
    為憑，且為被告所不爭執，自堪信上開事實為真實。又上開遭退票之貨款金額，
    原告已對昌勇公司提起給付票款訴訟，復經本院岡山簡易庭以八十七年度岡簡字
    第三四０號判決其勝訴定讞等情，亦為原告所自陳，並經本院調閱上開案卷審查
    屬實。原告以上開票款之貨物係被告等人以昌勇公司名義向其訂購，嗣後貨款未
    能獲支付，主張被告有共同向其詐欺貨物之侵權行為，依民法第一百八十四條及
    第二百十六條規定請求被告連帶賠償上開貨款之損失，被告既否認詐欺事實，按
    被詐欺而為意思表示者，依民法第九十二條第一項之規定，表意人固得撤銷其意
    思表示，惟主張被詐欺而為意思表示之當事人應就此項事實負舉證之責任，此觀
    民事訴訟法第二百七十七條之規定自明（最高法院四十四年台上字第七十五號判
    例參照），故原告自應就其主張被告共同詐欺之事實加以舉證。惟查：
（一）原告對於其如何受被告詐騙而接受被告之訂貨並交付貨物予昌勇公司之事實，
      並未提出任何證據證明之，而被告自八十五年三月間起陸續以代表昌勇公司向
      原告訂購貨物，且於此之前之貨款均有如期給付，自八十六年三月起所訂購之
      貨物款項始開始跳票，被告戊○○於原告催收貨款時，曾出面答應貨款何時給
      付等情，業經原告陳明在卷，參以原告於其告訴被告等人詐欺之刑事偵查中，
      對於被告陳稱昌勇公司與其公司有長期購貨達三千六百九十二萬四千元之交易
      總額，並已付款達三千二百餘萬元之事實並未否認，且對被告提出佐證之交易
      及付款明細表內載資料亦無異詞，有本院依職權調閱該台灣高雄地方法院檢察
      署八十七年度偵字第一四六八六號偵查案內所附相關卷證資料可參，堪認被告
      於該偵查案件所為之上開陳述及所提出之交易及付款明細表內載資料應屬可信
      。而依原告於本件提出昌勇公司未付款之送貨明細表可知，昌勇公司未付貨款
      部分分別係八十六年三月十六日、四月九日、六月十二日及七月五日，昌勇公
      司所簽發支付貨款之支票金額分別為九十七萬二千零四十三元、一百八十九萬
      一千四百八十二元（此即原告請求賠償部分）、一百零五萬一千五百十八元及
      三十一萬四千七百十二元，共計四百二十二萬九千七百五十五元，較之原告與
      昌勇公司間高達三千六百九十二萬四千元總交易金額，昌勇公司並已付款三千
      二百餘萬元等情，原告上開未獲支付之貨款較之其與昌勇公司間之交易總額，
      實僅屬其中一小部分交易，被告如有詐欺意圖自不可能對於大部分貨款均如數
      給付，而僅就少數貨款未支付，況依上開被告於詐欺案偵查中所提出之交易及
      付款明細表內載資料可知，昌勇公司於八十六年三月十三日以後進貨之貨款雖
      均退票，然其於八十六年四月三十日、五月十六日、七月十四日仍繼續以開狀
      或匯款方式支付之前之貨款達二百六十餘萬元等情，益見被告等以昌勇公司名
      義向原告進貨當時並無詐欺之故意甚明。原告部分貨款支票未能獲兌現支付，
      應僅屬其與昌勇公司間民事債務不履行之糾葛，就此原告亦已對昌勇公司提起
      給付貨款及票款訴訟，並分別經本院岡山簡易庭以八十七年度岡簡字第四０二
      、三四０號判決其勝訴確定，有該二案卷足稽，自不能僅憑其貨款債權迄今仍
      未實際受償，即遽以推認被告等人有共同詐欺之不法行為。
（二）次按連帶債務之成立，除當事人明示外，以法律有規定者為限；民法第二百七
      十二條定有明文。而共同侵權行為人之連帶責任，民法則規定於第一百八十五
      條。原告主張被告有共同詐欺之侵權行為，請求渠等連帶負賠償責任，惟其僅
      以民法第一百八十四條、第二百十六條為請求之依據，並未併列民法第一百八
      十五條為本件之訴訟標的，與法已有不合。況按被詐欺而為意思表示者，依民
      法第九十二條第一項之規定，表意人固得撤銷其意思表示，惟在經依法撤銷前
      ，因受詐欺而成立之法律行為，在經依法撤銷前，並非無效之法律行為；而侵
      權行為係以被害人實際受有損害為其成立要件，故「因收受詐欺而為之買賣，
      在經依法撤銷前，並非無效之法律行為，出賣人交付貨物而獲有請求給付價金
      之債權，如其財產總額並未因此減少，即無受損害之可言，即不能主張買受人
      成立侵權行為而對之請求損害賠償或依不當得利之法則而對之請求返還所受利
      益。」有最高法院六十三年度第二次民庭庭推總會議決議（二）之決議內容可
      參。本件原告主張受被告詐欺而與昌勇公司為貨物買賣之交易，就其主張受詐
      欺之事實無法舉證以實其說，已如前述，縱認其主張屬實，惟原告嗣後並未以
      受詐欺之事由撤銷其出賣之意思表示，故該其與昌勇公司間之貨物買賣契約仍
      屬有效存在，要屬無疑，而原告依有效之買賣契約而獲有請求昌勇公司清償貨
      款之債權，原告就該債權並已對昌勇公司提起給付貨款、票款訴訟，取得法院
      勝訴確定判決之事實，亦已於前段述及，故縱認原告確係受被告詐欺而出售貨
      物予昌勇公司，且貨款迄今仍未獲得清償，惟其財產總額並未因此而減少，原
      告既亦未證明受有其他損害，而其於本件請求之金額亦屬未獲支付之部分貨款
      ，自難認其實際上受有損害，與侵權行為之成立要件自有不符，故縱認原告主
      張之詐欺情事為真實，且其於本件所為之聲明與訴訟標的亦均無違誤，然依上
      開侵權行為成立要件，其訴仍屬無理由而亦應予以駁回。
三、至原告主張被告戊○○、乙○○○以人頭公司、人頭帳戶將昌勇公司資金移往國
    外，不法掏空公司資產，將公司所收貨款中飽私囊，且以聲請公司重整程序企圖
    拖延償債，又於公司財務保表上蓋章，有浮報造假之嫌，涉犯證券交易法及商業
    會計法罪嫌部分，因本案事證已明確，而原告此部分之主張既未經證實，且亦未
    證明與其主張被告詐欺之事實有何關連，故此部分自毋庸再予審酌，附此敘明。
四、原告固陳明願供擔保，聲請宣告假執行，惟其既受敗訴判決，其假執行之聲請即
    因本案之駁回而失所依據，故應併予駁回。
五、據上論斷：本件原告之訴為無理由，依民事訴訟法第七十八條，判決如主文。
中      華      民      國    八十九    年      一      月     十九     日
                                臺灣高雄地方法院民事第二庭
~B法  官  陳淑卿
右正本證明與原本無異。
如不服本判決，應於送達後廿日內，向本院提出上訴狀。
 中     華      民      國    八十九    年      一      月     十九     日
~B書記官  洪婉琪


司法院資訊處製作；財團法人民間司法改革基金會備份。
